臺灣高等法院刑事判決
109年度上易字第2507號
上  訴  人  臺灣臺北地方檢察署檢察官
被      告  吳智仁


上列上訴人因被告竊盜等案件，不服臺灣臺北地方法院109年度
易字第433號、第434號，中華民國109年11月9日第一審判決（起
訴案號：臺灣臺北地方檢察署109年度偵字第3266號、第3925號
，追加起訴案號：109年度偵字第5280號），提起上訴，本院判
決如下：
    主  文
上訴駁回。               
    理  由
一、經本院審理結果，認第一審判決對被告吳智仁為無罪之諭知
    ，核無不當，應予維持，並引用第一審判決書記載之理由（
    如附件）。
二、檢察官上訴意旨略以：被告雖辯稱案發當時不是在上班就是
    在通化街住處或附近，並未在竊案發生地點云云，然證人即
    本案承辦員警黃政淵證稱：起訴事實一（二）查獲之經過係
    調閱案發現場附近監視器，竊嫌行竊完畢後隨即朝興安街與
    龍江路口走，沿長春路往西，至長春國小前搭乘大眾運輸工
    具至西門町站下車，後續調閱監視器其斷點在龍山寺捷運站
    消失，另調閱犯嫌來線顯示其當天19時3分許在長安東路2段
    與復興北路口出現，監視錄影畫面中之嫌疑人戴透明鏡框眼
    鏡、著深色西裝外套，另查詢在108年10月29日至12月左右
    在中山及松山等地有4件相同犯罪手法出現，均針對機車竊
    取車內財物，經比對影像特徵，鎖定犯嫌為被告等語；證人
    即本案承辦員警林佐桓證稱：起訴事實一（一）、（三）經
    調閱犯嫌來去線監視器畫面，他在超商內穿著棕色羽絨外套
    及西裝褲或牛仔褲，與他另案被士林分局查獲時穿著相同，
    被告在其他轄區犯案與本案的監視器畫面顯示外貌特徵都相
    同，犯案手法也相同，故鎖定被告為影像中之人等語，綜合
    證人黃政淵、林佐桓之證述及前開監視器錄影畫面，已可認
    定依竊嫌行竊路線、逃逸動線之監視器所攝錄之影像特徵，
    均與被告一致，無從排除被告為本件犯罪行為人之可能。又
    自監視器畫面可見行竊之人為男性，畫面中之人面容雖非清
    晰，但髮型、臉型、身型、穿著均與被告極為相似，此觀本
    署勘驗報告、翻拍照片即可明知。原判決未查上揭各情而諭
    知被告無罪，似失允妥，尚請再予審酌，以昭審慎云云。
三、按有關刑事訴訟之舉證責任構造，基於無罪推定原則，被告
    犯罪之事實應由檢察官提出證據，並指出證明方法加以說服
    ，使法院達於確信之程度，始得為被告有罪之認定，否則，
    即應諭知被告無罪，由檢察官蒙受不利之訴訟結果，此為檢
    察官於刑事訴訟個案中所負之危險負擔，即實質舉證責任。
    被告基於不自證己罪原則，既無供述義務，否認犯罪時，就
    其辯解並不負任何證明責任，不得徒因其所持辯解不成立，
    遽為有罪之認定。僅當檢察官指出證明方法，已說服法院無
    合理懷疑而達於確信之程度，致被告將受不利益之判斷時，
    被告始需就其所提出訴訟上之積極抗辯，證明該有利事實可
    能存在，藉以動搖法院因檢察官之舉證對被告所形成之不利
    心證。查本案被告並非於行竊時或行竊後持有贓物立即遭逮
    捕之現行犯或準現行犯，被害人賴明靖、吳沛臻、廖怡甄之
    指訴雖能證明其等各自財物遭竊之事實，但因均未於現場目
    擊行竊者面貌，故無法有效指認犯罪嫌疑人是否確為被告本
    人。檢察官主要依據警察所調取108年10月22日、同年月29
    日、同年12月11日各被害人財物遭竊案時案發地、沿路之監
    視器錄影暨翻拍照片，以及被告另案警詢時之穿著照片，認
    定被告為本案犯罪行為人。然依據卷附之翻拍照片及經原審
    勘驗監視錄影檔案後，各畫面中之竊嫌男子外觀樣貌、身型
    並非特殊，欠缺一望即可與他人相區辨之個別化特徵，而所
    著衣物，如深色外套、長褲及皮鞋，亦係眾多中年男性常見
    之穿著之成衣商品，欠缺獨一無二可資辨識之個別特徵，縱
    認被告之身型體態、樣貌與該影像中竊嫌相近，除非尚有其
    他證據可憑以佐認而判斷該畫面中之人確實為被告而別無他
    人之可能，否則無法僅憑影像中之人與被告相似，即臆測該
    人為被告。而被告於警詢、偵查、原審及本院審理時，始終
    否認監視錄影畫面攝得下手行竊之人為其本人，且雖經警方
    調閱沿途監視器追蹤該犯罪嫌疑人，但該嫌疑人身影消失處
    ，例如龍山寺捷運站附近巷弄，為一般大眾來往之公共場合
    ，亦與被告之個人住居所等資料無地緣關聯，此外，警察於
    竊案現場未採得指紋，亦未自被告處起獲任何本案被害人遭
    竊之財物，揆諸前揭說明，積極證據不足證明被告之犯行，
    本於罪證有疑、利歸被告之證據法則，即應為無罪之諭知。
    檢察官上訴意旨以證人即偵辦警員黃政淵、林佐桓之證詞及
    前開卷附之監視錄影畫面勘驗結果、犯案手法，主張本案無
    從排除被告為本件犯罪行為人之可能；髮型、臉型、身型、
    穿著均與被告極為相似云云。但警方透過監視錄影畫面並依
    其辦案經驗而鎖定特定之嫌疑人，或可作為偵查之手段，以
    排除或指出偵查之方向，然在審判上無法僅憑相似、有犯罪
    可能之證明程度認定犯罪事實。至於告訴人吳沛臻於警詢時
    雖指認被告與監視器影像攝錄到之犯罪嫌疑人為同一人（偵
    3266號卷第23至25頁、第55頁），然被害人或告訴人與被告
    處於相反之立場，被害人就被害經過之陳述，除須無瑕疵可
    指，且應調查其他補強證據以擔保其指證、陳述確有相當之
    真實性，而為通常一般人均不致有所懷疑者，始得採為論罪
    科刑之依據（最高法院52年台上字第1300號判例、98年度台
    上字第107 號判決意旨參照）。告訴人吳沛臻稱與被告素不
    相識，且本件監視錄影畫面攝錄到之犯罪嫌疑人個別化特徵
    不足，告訴人吳沛臻透過監視錄影畫面所為之前開指認，終
    究缺乏補強證據予以擔保。綜上，檢察官上訴仍執前詞，對
    於原判決已說明事項及採證逕為相異之評價，未提出其他積
    極證據證明被告確有本件被訴之竊盜及以不正方法由收費設
    備得財產上不法利益等犯行，全案積極證據不足為不利於被
    告之認定，其上訴無理由，應予駁回。
據上論斷，應依刑事訴訟法第373條、第368條，判決如主文。
本案經檢察官陳建宏提起公訴及追加起訴，檢察官羅儀珊提起上
訴，檢察官王正皓到庭執行職務。
中　　華　　民　　國　　110 　年　　2 　　月　　26　　日
                  刑事第六庭  審判長法　官  劉方慈
                                    法　官  曹馨方
                                    法　官  許曉微
以上正本證明與原本無異。
不得上訴。
                                    書記官  徐仁豐
中　　華　　民　　國　　110 　年　　2 　　月　　26　　日


















附件
臺灣臺北地方法院刑事判決
109年度易字第433號
公  訴  人  臺灣臺北地方檢察署檢察官
被      告  吳智仁  男　(民國00年0月00日生)
　　　　　　　　　　身分證統一編號：Z000000000號
　　　　　　　　　　住○○市○○區○○街00巷00號
上列被告因竊盜等案件，經檢察官提起公訴（109年度偵字第326
6號、第3925號）及追加起訴（109年度偵字第5280號），本院判
決如下：
    主  文
吳智仁無罪。
    理  由
一、起訴及追加起訴意旨略以：被告吳智仁意圖為自己不法之所
    有，基於竊盜之犯意，以沿路隨機尋找無人看管之機車為下
    手目標，再徒手拿取機車上之物品或開啟該機車置物箱竊取
    其內財物之方式，先後為下列行為：
　㈠於民國108年10月22日晚間8時53分許，行經臺北市○○區○○路0
    段000號騎樓前，見告訴人賴明靖所有暫置在騎機車腳踏板
    上之黑色公事包乙只（內有文件、文具、存摺、計算機等物
    ）無人看管，徒手竊取上開公事包後離去。
　㈡於108年10月29日晚間7時39分許，行經臺北市○○區○○街00號
    前之機車停車格，見告訴人吳沛臻將車牌號碼000-000號普
    通重型機車停放該處，趁無人看管之際，徒手開啟上開機車
    坐墊，竊取吳沛臻放置於下方置物箱之長方形深灰色皮革電
    腦包、MacBook Air2筆記型電腦，得手後即逃離現場。
　㈢於108年12月11日晚間8時28分許，行經臺北市○○區○○○路0段0
    00巷0弄0號前之機車停車格，見告訴人廖怡甄將車牌號碼00
    0-000號普通重型機車停放該處，趁無人看管之際，徒手開
    啟上開機車坐墊，竊取告訴人廖怡甄放置於下方置物箱之淺
    藍色後背包、隨身碟、玉山銀行卡號0000000000000000號信
    用卡、悠遊卡1張及金融機構存摺2本，得手後即逃離現場。
    旋又意圖為自己不法利益，基於以不正方法由收費設備取得
    財產上利益之犯意，於同日晚間8時48分許，持所竊得之告
    訴人廖怡甄所有之玉山銀行卡號0000000000000000號信用卡
    ，至位於臺北市○○區○○街0號之松一超商松慶門市，經由現
    場自動收費設備，以小額感應付款刷卡消費之方式購買韋恩
    特濃咖啡乙瓶（價值新臺幣30元），而獲取無須自行付費之
    財產上不法利益。因認被告就前開㈠至㈢部分均涉有刑法第320條
    第1項之竊盜罪嫌；就前開㈢部分另涉有刑法第339條之1第2
    項、第1項以不正方法由收費設備得財產上不法利益等罪嫌
    。
二、按犯罪事實應依證據認定之，無證據不得認定犯罪事實；又
    不能證明被告犯罪者，即應諭知無罪之判決，刑事訴訟法第
    154條第2項、第301條第1項分別定有明文。次按事實之認定
    ，應憑證據，如未能發現相當證據，或證據不足以證明，自
    不能以推測或擬制之方法，為裁判基礎；且認定不利於被告
    之事實須依積極證據，苟積極證據不足為不利於被告事實之
    認定時，即應為有利於被告之認定；另認定犯罪事實所憑之
    證據，雖不以直接證據為限，間接證據亦包括在內，然而無
    論直接證據或間接證據，其為訴訟上之證明，須於通常一般
    之人均不致有所懷疑，而得確信其為真實之程度者，始得據
    為有罪之認定，倘其證明尚未達到此一程度，而有合理之懷
    疑存在而無從使事實審法院得有罪之確信時，即應由法院為
    諭知被告無罪之判決（最高法院40年台上字第86號、30年台
    上字第816 號、76年台上字第4986號判例參照）。又檢察官
    就被告犯罪事實，應負舉證責任，並指出證明之方法，刑事
    訴訟法第161條第1項定有明文。因此，檢察官對於起訴之犯
    罪事實，應負提出證據及說服之實質舉證責任。倘其所提出
    之證據，不足為被告有罪之積極證明，或其指出證明之方法
    ，無從說服法院以形成被告有罪之心證，基於無罪推定之原
    則，自應為被告無罪判決之諭知（最高法院92年台上字第12
    8號判決要旨參照）。
三、公訴意旨認被告涉犯上開竊盜及以不正方法由收費設備得財
    產上不法利益等犯行，無非係以告訴人吳沛臻、廖怡甄於警
    詢之指訴、告訴人賴明靖於警、偵訊之指證述、各次竊案之
    路口或店家監視錄影畫面暨翻拍照片、玉山銀行卡號000000
    0000000000號信用卡消費明細、臺灣臺北地方檢察署監視錄
    影畫面等件為其主要論據。
四、訊據被告堅詞否認有何竊盜及以不正方法由收費設備得財產
    上不法利益等犯行犯行，辯稱：案發當時伊不是在上班就是
    在通化街住處或附近，並未在竊案發生地點，且監視器錄影
    畫面中之犯嫌特徵與伊並不相符等語。經查：
  ㈠108年10月22日竊盜部分
  ⒈查告訴人賴明靖將其所有之黑色公事包乙只，暫放於停放在
    臺北市○○區○○路0段000號前之機車之腳踏板後，於108年10
    月22日晚間8時53分許，為人徒手竊取該公事包並徒步離開
    等情，業經證人即告訴人賴明靖於警詢、偵查中指證明確（
    見109年度偵字第5280號卷「下稱偵5280卷」第9至11頁、第
    39至41頁），並有現場監視器錄影翻拍照在卷可資佐證（同
    上卷第15至16頁），並經本院勘驗上開監視錄影檔案，製有
    勘驗筆錄及影像截圖附卷可參（見本院433號卷二第49至50
    頁、第55至73頁），此部分事實，固堪認定。
　2.再依前述偵查卷及本院卷附現場監視器畫翻拍照觀之，該等
    監視器畫面中，雖可粗略辨識該名竊嫌係男子、穿著身深色
    外套、長褲及皮鞋，然因拍攝距離較遠及畫面解析度之因素
    ，該男子之臉部表情模糊，實無從據以判斷該男子是否確為
    被告。是即便比對上開監視錄影畫面中之竊嫌與被告另案警
    詢時為警拍攝之照片（偵5280卷第16頁下方右側），兩者身
    型均為中等，均穿著深色外套、長褲及皮鞋，但由於監視器
    翻拍照片中竊嫌男子身型並非特殊，而深色外套、長褲及皮
    鞋亦係眾多中年男性常見之穿著，並無特殊鑑別性，且經本
    院將監視器畫面放大（見本院433號卷二第69、71、73頁）
    ，仍無法清晰辨別該名竊嫌面容，是即便被告之身型體態與
    該影像中竊嫌相近，亦無法基此即推認該影像中竊嫌確為被
    告。
　3.再者，本案並未扣得與遭竊財物型樣相同之物品，且告訴人
    賴明靖於案發時雖於現場附近，然其亦證稱，當時伊是站在
    人行道講電話，機車是停在附近騎樓，伊講完電話回到機車
    旁邊就發現腳踏墊上的公事包不見了等語（偵5280號卷第40
    頁），是其亦未目睹公事包遭竊之過程，其於警詢時所述情
    節即係前開監視器錄影畫面顯示內容，則該監視器影像中之
    男子是否即係被告，尚乏其他證據補強，自難憑前開監視器
    畫面而認本件竊盜犯行係被告所為。
　㈡108年10月29日竊盜部分：
  ⒈查告訴人吳沛臻於108年10月29日將其車牌號碼000-000之機
    車停放於臺北市○區○○街00號前之機車停車格後，於同日晚
    間7時39分許，遭人開啟該機車之坐墊，竊取告訴人吳沛臻
    放於下方置物箱之長方形深色皮革電腦包、MacBook Air2筆
    記型電腦，該名行竊之人得手後並徒步離開等情，業經告訴
    人吳沛臻於警詢中指訴述明確（見109年度偵字第3266號卷
    「下稱偵3266卷」第11至21頁、第21至23頁），並有路口監
    視器、公車行車紀錄器錄影翻拍照片在卷可資佐證等（同上
    卷第35至49頁），並經本院勘驗上開錄影檔案，製有勘驗筆
    錄及影像截圖附卷可參（本院433號卷二第50至52、75至135
    頁），此部分事實，固堪認定。
　2.惟依前述偵查卷及本院卷附錄影畫面翻拍照觀之，該等監視
    器影像中，雖可辨識該名竊嫌係男子、身著深色上衣、長褲
    及皮鞋，惟該監視器畫面翻拍照片中所拍攝之竊嫌臉部五官
    影像並非清晰，是僅憑該監視器翻拍照片，顯難確認該畫面
    中之竊嫌即為被告。是即便被告經通知後到案為警拍攝之照
    片，其身型、穿著與影像中之該名竊嫌相似，均穿著深色長
    褲與黑皮鞋，然於影像中竊嫌男子身型並非特殊，而深色長
    褲及皮鞋亦係眾多中年男子常見之穿著，並無特殊鑑別性，
    且經本院將監視器畫面放大（見本院433號卷二第115至121
    頁），仍無法清晰辨別該名竊嫌面貌特徵，顯難僅以該翻拍
    照片中竊嫌身影，即遽認被告確係該名竊嫌。
　3.再本件並未扣得與遭竊財物型樣相同之物品，且告訴人吳沛
    臻於案發時並未在場，其於警詢時所述情節即係前開監視器
    錄影畫面顯示內容，從而該監視器錄影畫面中之男子是否即
    係被告，尚乏其他證據補強，自難憑前開監視器畫面而認本
    件竊盜犯行係被告所為。
　㈢108年12月11日竊盜部分
  ⒈告訴人廖怡甄停放於臺北市○○區○○○路0段000巷0弄0號前機車停車格之車牌號碼000-000號機車，於108年12月1日晚間8時28分許，遭人開啟該機車坐墊，竊取告訴人廖怡甄放置於下方置物箱之淺藍色後背包、隨身碟、玉山銀行卡號0000000000000000號信用卡、悠遊卡1張及金融機構存摺2本，得手後離去，且旋於同日晚間8時48分許，持上開竊得之告訴人廖怡甄玉山銀行號信用卡，至臺北市○○區○○街0號之松一超商松慶門市，經由現場自動收費設備，以小額感應付款刷卡消費之方式購買韋恩特濃咖啡乙瓶等情，業經告訴人吳廖怡甄於警詢中指訴述明確（見109年度偵字第3925號卷「下稱偵3925卷」第13至15頁），並有現場路口監視器、店家監視器錄影翻拍照、信用卡消費明細等件在卷可資佐證（同上卷第17至21頁），並經本院勘驗上開錄影檔案，製有勘驗筆錄及影像截圖附卷可參（本院433號卷二第52至53、137至193頁），此部分事實，固堪認定。
　2.然依前述偵查卷及本院卷附監視器畫面翻拍照觀之，該等監
    視器畫面中，雖可辨識該名竊嫌係中年男性、短髮、身型中
    等、著深色羽絨外套、長褲及皮鞋及配戴淺色鏡框之眼鏡，
    惟該監視器畫面並未清晰拍攝犯嫌之五官特徵，僅憑該監視
    器翻拍照片，顯難確認該畫面中之竊嫌為何人。是即便被告
    於另案為警拍攝之照片（偵3925號卷第23頁）身型與影像中
    之該名竊嫌相似，均為中等身材、短髮、著深色羽絨外套、
    長褲及皮鞋，然衡諸影像中竊嫌男子身型並非特殊，而本案
    係發生於12月冬季，則深色羽絨外套、長褲、皮鞋亦係冬季
    男性常見之穿著，並無獨特性，且經本院將監視器畫面放大
    （見本院433號卷二第153、155、187、189頁），仍無法清
    晰辨別該名竊嫌面容，故實難以該翻拍照片中竊嫌身影，即
    遽認被告確係該名竊嫌無誤。
  3.又本件並未扣得與遭竊財物型樣相同之物品，且告訴人廖怡
    甄於案發時並未在場，其於警詢時所述情節即係前開監視器
    錄影畫面顯示內容，故而該監視器錄影畫面中之男子是否即
    係被告，尚乏其他證據補強，自難憑前開店監視器畫面而認
    本件竊盜犯行係被告所為。
　㈣另被告於警詢時固坦承其有隨機尋找無人看管之機車並開啟
    機車坐墊，竊取置物箱物內財物之前科紀錄等語（偵3266號
    卷第30頁），而卷附關於被告竊盜前案之起訴書或聲請簡易
    判決處刑書所載之行竊模式（參偵3266號卷第111至137頁）
    ，雖確實與本件犯嫌於前述一㈡、㈢所使用犯罪手法雷同，均
    係開啟路旁機車坐墊，竊取其內置物箱之財物，然該行竊方
    式為具有通常智識之人可輕易思索得知並實施，並非特殊或
    罕見之犯罪手法，不具有與其他竊盜犯嫌區別之獨特性，是
    自難憑此即為不利於被告之認定。
　㈤再證人即本案承辦上開一㈡之員警黃政淵於本院審理時證稱，
    本件查獲之經過係調閱案發現場附近監視器，比對同時期相
    同行竊手法之案件，認監視錄影畫面中之嫌疑人戴透明鏡框
    眼鏡、著深色西裝外套，與被告另案之穿著相同，故鎖定被
    告為犯嫌等語（本院卷二第234頁），另證人即承辦上開一㈠
    、㈢之員警林佐桓則到庭證稱，影像中犯嫌穿著羽絨外套及
    西裝褲，與被告在另案被查獲時之穿著相，故鎖定被告為影
    像中之人等語（同上卷第236頁），而觀之本案被告於警詢
    之穿著（見偵3266號卷第51頁、偵3925號卷第23頁、偵5280
    號卷第16頁），雖與前述監視錄影畫面所攝得嫌疑人之穿著
    相似，均為深色外套及西裝褲，然該等素色衣著均甚為平常
    ，其上亦無獨特之圖案、文字或線條可辨別其特異性，實難
    以判斷即係被告本人，是上開證人之證述，亦無從據以為不
    利被告之認定。
　㈥另按刑事訴訟法第161條第1項規定之檢察官舉證負擔，對於
    被告之成罪事項，應由檢察官盡舉證義務，檢察官無法舉證
    使法院產生無合理懷疑之確信心證，縱被告或證人所述不足
    採信，仍不得因此資以為反證其犯罪之論據，最高法院91年
    度台上字第4574號判決意旨參照。雖被告在案發後歷次受訊
    問時，就其於上述3竊案案發當時係位處何處，僅稱其可能
    在通化街住處或附近或在信義區上班云云，迄均無法提出或
    指明有利之不在場證明，然亦不能據此即反推被告之犯行成
    立，而需另有其他不利被告事實認定之積極證據存在。惟本
    件綜觀全案，除各次竊案現場附近之路口或店家監視器錄得
    難以辨別竊嫌容貌之畫面外，亦未扣得任何贓證物，實乏其
    他佐證以證明被告之犯行，則揆諸前揭規定及說明，自難以
    被告未提出不在場證明，即為不利被告之認定。
五、綜上所述，公訴意旨所提出之各項直接、間接證據及所闡明
    之證明方法，於客觀上尚未達到使通常一般之人均不至於有
    所懷疑，而得確信被告犯行之真實程度，自無從說服本院形
    成有罪之心證。是既不能證明被告犯罪，基於無罪推定之原
    則，依法應為被告無罪之判決。 　　
據上論斷，應依刑事訴訟法第301條第1項，判決如主文。
本案經檢察官陳建宏提起公訴及追加起訴，檢察官羅儀珊到庭執
行職務。
中　　華　　民　　國　　109 　年　　11 　　月　　9　　日
　　　　　　　　　刑事第十一庭  法　官　莊書雯
以上正本證明與原本無異。
如不服本判決應於收受送達後20日內向本院提出上訴書狀，並應
敘述具體理由；其未敘述上訴理由者，應於上訴期間屆滿後20日
內向本院補提理由書（均須按他造當事人之人數附繕本）「切勿
逕送上級法院」。告訴人或被害人如對於本判決不服者，應具備
理由請求檢察官上訴，其上訴期間之計算係以檢察官收受判決正
本之日期為準。
                                書記官  呂欣穎
中　　華　　民　　國　　109 　年　　11　　月　　9 　　日